最高法院刑事判決　　　　　　　　　　　　　　　九十一年度台上字第四三六七號
　　上　訴　人　甲○○
右上訴人因強盜案件，不服台灣高等法院高雄分院中華民國九十一年五月二十八日第
二審更審判決（九十一年度上更(一)字第七九號，起訴案號：台灣澎湖地方法院檢察署
九十年度偵字第一一六號），提起上訴，本院判決如左：
    主  文
上訴駁回。
    理  由
按刑事訴訟法第三百七十七條規定，上訴於第三審法院，非以判決違背法令為理由，
不得為之。是提起第三審上訴，應以原判決違背法令為理由，係屬法定要件。如果上
訴理由狀並未依據卷內訴訟資料，具體指摘原判決不適用何種法則或如何適用不當，
或所指摘原判決違法情事，顯與法律規定得為第三審上訴理由之違法情形，不相適合
時，均應認其上訴為違背法律上之程式，予以駁回。本件上訴意旨略稱：(一)、上訴人
甲○○於警訊及檢察官初訊時均否認有強盜之犯行，嗣於民國九十年二月二十五日警
訊時遭警員刑求受傷，因恐日後再遭刑求，才書立自白書及供承有本件之犯行，其自
白均非出於自由意志，無證據能力，原審採為判決基礎，採證違法。(二)、被害人許玉
萱於警訊時對於歹徒之穿著及作案之工具描述不一，且與扣案之證物不符，亦無法肯
定上訴人即係該歹徒。但於第一審則供稱：扣案刀子、帽子是當時犯案者所持有。並
謂當時有看到歹徒之眼神及眉毛，後來上訴人在警局戴口罩及帽子，伊就可認出歹徒
係上訴人等情。前後供述不一，且相互矛盾，原判決採為論罪證據，顯有不當。(三)、
上訴人於原審已陳明案發當時人在馬公市家園旅社休息，並未外出。證人即該旅社老
闆楊純亦證稱：上訴人於當天下午七時回旅社後就沒有看到其出去過，且於下午七時
左右曾打電話詢問有無熱水等情。足見案發時上訴人確實在旅社內休息。且案發後一
小時，警方即至上訴人住宿之房間搜索，並未查獲任何贓款或其他犯罪之證據。對此
有利於上訴人之證據，原判決不採，又未說明其不採之理由，其判決違法。(四)、刑法
上之強盜罪，係以強暴、脅迫等不法手段，致使被害人無法抗拒而交付財物，為其構
成要件之一。本件就原判決所記載之事實以觀，上訴人並無使用強暴、脅迫之手段致
使被害人不能抗拒而交付財物，原判決論以修正後刑法第三百三十條第一項之強盜罪
，適用法則不當。且本件犯罪發生於九十年一月十五日，而刑法第三百三十條係於九
十一年二月一日修正公布，修正後之該法條法定刑較修正前為重，原判決未比較適用
有利於上訴人之行為時之刑法第三百三十條論科，亦屬違法等語。
惟查本件原判決認定上訴人有原判決事實欄所記載之犯行，係依憑上訴人於檢察官偵
查中、第一審調查中之供述、被害人許玉萱之指述、證人楊純、蔡進特之證言、卷附
上訴人之自白書、自白狀、扣案之菜刀一把、紅色便帽、花色口罩各一只等證據，予
以綜合判斷，因而撤銷第一審關於強盜部分之判決，改判論處上訴人意圖為自己不法
之所有，攜帶兇器，以脅迫至使不能抗拒而使人交付財物罪刑（累犯），已詳予說明
其所憑之證據及其認定之理由。而以上訴人嗣雖否認有強盜之犯行，辯稱：案發當時
伊在馬公市家園旅社住宿休息，不可能在「木船PUB 」店內強盜財物，警訊中被刑求
，警察恐嚇伊若不承認，將借提出去，伊害怕才寫自白書，扣案之帽子、口罩及菜刀
，伊於案發當時借給綽號「阿瑞」之友人使用，伊無強盜犯行云云。然查上訴人先後
於九十年三月二十一日檢察官偵查中、同年四月十七日、五月一日第一審法院調查中
坦承本件犯行，並分別於同年三月二十二日、同年三月二十八日親自書寫自白書、自
白狀付郵寄送檢察官及第一審法院，陳明本案係其所為。而上訴人於九十年二月二十
五日經執行羈押後，警方並未借提其偵訊，上訴人於第一審審理中並供稱：「我自己
犯案，自己承認，並非為了交保。」於偵查中供稱：「警訊實在。」並未提及刑求之
事。證人即製作筆錄之警員於原審否認有刑求逼供之事，參酌上訴人於偵查中初次自
白犯行，距其最後一次警訊日期即九十年二月二十五日已將近一個月之久，益難認其
自白係受警員訊問態度之影響，其所辯自白非出於自由意志之說，已無足取。證人楊
純於警訊、第一審及原審證稱：上訴人於九十年一月十五日十九時許返回旅社後，伊
即未再見其外出，直至同日二十一時四十分許警方至旅社實施臨檢時，才從其投宿之
房間帶走等語。但上訴人於第一審審理中已供承：「（當天犯案你是如何出入那旅社
？）我五點多就出門吃飯，當時我沒有遇到老闆娘，我後來到犯案後才回去，我回去
進門時有無遇到老闆娘我不清楚……」等語，顯見上訴人係於案發當天下午五點多出
門離開家園旅社，直至犯案後才回家園旅社，其於出門當時並未遇見家園旅社老闆娘
即證人楊純，返回時亦不清楚有無遇到，則楊純顯然未能全然清楚目睹上訴人出入家
園旅社之情形。況楊純於原審審理中到庭證稱：「（案發當日從下午四點到晚上九點
你有無離開櫃台？）有，有去廚房，切水果，有時候上廁所，廁所有門。」足見楊純
並非始終未曾離開櫃台，縱未曾目睹上訴人於案發前外出，亦不足據以認定上訴人案
發時人在家園旅社內未外出。扣案之帽子、口罩、菜刀等物，上訴人於警訊中已供稱
不曾將之借與他人使用，嗣後翻異，已難輕信。參酌各該物品均屬尋常之物，自備甚
易，果真有綽號「阿瑞」者欲犯罪，自備即可，焉會向不甚熟識之上訴人借用而自曝
其犯罪之理，上訴人此部分辯解亦與常理違背。就上訴人否認犯罪，所辯各節，認係
卸責之詞，不足採信，於理由內予以指駁。復敘明案發地點「木船PUB 」之吧檯係以
木材製成，長度為四百零五公分、寬度一百五十四公分、高度一百十五公分，一般成
年人由吧檯外可輕躍入內，且除經大門外，並無其他通路可資逃離等情。業據被害人
於警訊及第一審調查中供述明確，並經第一審法院親至現場勘驗屬實，製有勘驗筆錄
在卷可稽。被害人以一女子於案發時獨自看店，而上訴人年屬青壯，手持菜刀利刃，
亮出菜刀並出言脅迫將錢交出，復揮刀催促、脅迫，其不論以刀揮砍或投擲被害人身
體，被害人勢必當場非死即傷，被害人處此情境，顯無反抗之餘地。徵諸被害人於第
一審調查時陳稱：「（你當時是否可以抗拒能夠不把錢拿給被告？）我當時逃不出去
，因為我要出去要經過被告的身邊，且我不可能與被告搏鬥。」，足認被害人當時受
脅迫已達不能抗拒之程度。又被害人對上訴人供犯罪所用之菜刀握柄、紅色便帽之材
質、口罩之花色之描述雖前後不盡一致，然上訴人犯罪時間甚短，被害人在驚嚇受制
之下，難期其為詳盡之描述，其僅概略說明，致前後不盡一致，亦不影響其對上訴人
強盜犯行基本事實陳述之正確性。所為論斷，均有卷存資料可資覆按，從形式上觀察
，並無所謂違背法令之情形。按告訴人、證人之陳述有部分前後不符，或相互間有歧
異時，究竟何者為可採，法院仍得本其自由心證予以斟酌，非謂一有不符或矛盾，即
應認其全部均為不可採信。本件被害人對上訴人有強盜犯行所為之陳述，其基本事實
均相同，且與上訴人之自白相符，雖其部分細節稍有出入，但原判決已說明其取捨之
情形。證人楊純之證言，原判決亦已說明其何以不足採為上訴人有利之證明，難謂與
證據法則有違背。又上訴人之自白係出於自由意志，被害人係在上訴人持刀脅迫至使
不能抗拒而交付財物，原判決已調查說明，有如前述。上訴意旨或就原判決已調查說
明之事項，或就原審採證認事及判斷證據證明力之職權行使，徒憑己意漫指其違法，
再為事實上之爭執，難認係適法上訴第三審之理由。行為應否處罰及如何處罰，固以
行為時之法律為準。而法律一經廢止，其效力原則上固不得復存，然例外可依新法之
規定予以延續。刑法第二條第一項規定：「行為後法律有變更者，適用裁判時之法律
。但裁判前之法律有利於行為人者，適用最有利於行為人之法律。」其但書即係舊法
之效力例外予以延續之規定。上訴人行為後，懲治盜匪條例已於九十一年一月三十日
公布廢止，刑法第三百三十條亦同時修正公布，加重強盜罪之法定本刑，修正後之刑
法第三百三十條第一項規定為七年以上有期徒刑，較諸懲治盜匪條例第五條第一項第
一款之無期徒刑或七年以上有期徒刑為輕。上訴人所犯加重（攜帶兇器）強盜罪，行
為時有效之懲治盜匪條例及刑法同有處罰之規定，因懲治盜匪條例為刑法之特別法，
依特別法優於普通法之法律適用原則而適用該條例，該條例廢止後，自應回歸適用刑
法之相關規定。又懲治盜匪條例之廢止及刑法第三百三十條之修正係同時公布，因之
，修正前之刑法第三百三十條並非中間法，即不生比較適用中間法之問題。就上訴人
所犯之罪而言，該條例雖曰廢止，因廢止前後均有刑罰規定，自屬刑法第二條第一項
之行為後法律有變更，而非犯罪後之法律已廢止其刑罰，依刑法第二條第一項之規定
，自應就上訴人行為時有效之懲治盜匪條例第五條第一項第一款與裁判時之修正後之
刑法第三百三十條第一項比較適用。原判決比較上訴人行為時與裁判時之法律，適用
修正後之刑法第三百三十條第一項論罪，於法難認有違。上訴意旨指原判決未比較適
用修正前之刑法第三百三十條第一項論科，有所不當云云，顯屬對法律之誤解，難謂
係適法上訴第三審之理由。本件上訴為違背法律上之程式，應予駁回。
據上論結，應依刑事訴訟法第三百九十五條前段，判決如主文。
中      華      民      國    九十一    年      八      月      八      日
                              最高法院刑事第三庭
                                  審判長法官  董  明  霈
                                        法官  林  茂  雄
                                        法官  張  祺  祥
                                        法官  洪  清  江
                                        法官  吳  三  龍
      右正本證明與原本無異
                                              書  記  官
中      華      民      國    九十一    年      八      月     十四     日
